【裁判字號】    97,簡上,227
【裁判日期】    971119
【裁判案由】    返還不當得利
【裁判全文】
臺灣臺北地方法院民事判決             97年度簡上字第227號
上  訴  人  乙○○
訴訟代理人  張曼隆律師
複代理人    鄭三川律師
被上訴人    台北市政府財政局
法定代理人  甲○○
訴訟代理人  張世興律師
上列當事人間請求返還不當得利事件，上訴人對於中華民國97
年2月22日本院台北簡易庭九十七年度北簡字第二八００號第一
審判決提起上訴，被上訴人並為訴之追加，本院於民國九十七年
十月二十九日言詞辯論終結，判決如下：
    主      文
上訴駁回。
上訴人應再給付被上訴人新台幣貳萬零壹佰陸拾肆元，及自民國
九十七年六月十日起至清償日止，按週年利率百分之五計算之利
息。
第二審及追加之訴訴訟費用均由上訴人負擔。
    事實及理由
一、按當事人在第二審為訴之追加，非經他造同意不得為之，固
    為民事訴訟法第446條第1項所規定，但依該項但書規定，同
    法第255條第1項第3款規定之擴張或減縮應受判決事項之聲
    明者，不在此限。查被上訴人於原審依民法第179條規定請
    求上訴人給付民國91年12月12日起至96年11月30日止之不當
    得利及損害金，嗣於第二審訴訟程序中，不變更訴訟標的，
    僅擴張應受判決事項之聲明，請求上訴人應再給付96年12月
    1 日起至97年4月22日止之不當得利及損害金計新台幣（下
    同）20,164元（見本院卷第20頁至第21頁），上訴人對被上
    訴人上開擴張應受判決事項之聲明，雖表示不同意（見本院
    卷第18頁背面），然依上開說明，被上訴人上開擴張自應准
    許。合先敘明。
二、被上訴人起訴主張：坐落臺北市○○區○○段二小段546地
    號（下稱546地號）土地為臺北市所有，並由被上訴人管理
    。上訴人與訴外人陳昱任於91年12月2日經由拍賣程序向本
    院買受門牌號碼臺北巿東園街66巷22弄6號房屋，並於同年
    月12日辦理所有權移轉登記，權利範圍各為二分之一。惟上
    開房屋無正當權源即占用被上訴人管理之上開546地號土地
    上，上訴人自屬無法律上原因受有相當於租金之利益，應依
    民法第179條規定返還被上訴人相當於租金之不當得利。上
    開546地號土地，係位在萬華區○○街○段上，鄰近西園路
    二段、西藏路、萬大路等交通要道，有數線公車經過，附近
    有龍山寺捷運站及萬華火車站，及東園市場、西園醫院、婦
    幼萬華分院、知名連鎖店（全家超商、統一超商）等，被上
    訴人自得請求按土地公告地價年息百分之五計算自91年12月
    12日起至96年11月30日止之不當利得及損害金共計265,470
    元，及自96年12月1日起至清償日止，按週年利率5% 計付法
    定遲延利息之判決；並陳明願供擔保請准宣告假行。
三、上訴人則以；其雖與陳昱任於91年12月2日拍定取得上開房
    屋之所有權人，各登記取得所有權應有部分二分之一。但上
    訴人登記為所有權人實因該房屋於91年間拍賣時，仍遭他人
    占有中，陳昱任為使上訴人能以住戶身分出面與原住戶協調
    ，遂邀上訴人出名與其共同標下上開房屋，但關於投標所需
    資金皆由陳昱任出資，上訴人與陳昱任並約定上開房屋所生
    之權利及義務皆歸屬陳昱任，故上開房屋乃由陳昱任出租並
    收取全部租金，上訴人並非上開房屋之實際所有權人，亦未
    因登記為房屋所有權人獲取任何利益，被上訴人主張上訴人
    應給付因上開房屋占用上開546地號土地所獲得相當租金之
    利益，自無依據等語，資為抗辯。而聲明求為被上訴人之訴
    及假執行之聲請均駁回。
四、原審為被上訴人部分勝訴之判決，命上訴人應給付被上訴人
    265,470元及自97年1月19日起至清償日止，按週年利率5%計
    算之法定遲延利息，並駁回被上訴人其餘請求。上訴人對原
    判決敗訴部分提起上訴，上訴聲明：原判決廢棄；被上訴人
    在第一審之訴及假執行之聲請均駁回。被上訴人則聲明求為
    駁回上訴，並於本院擴張應受判決事項之聲明，請求上訴人
    應再給付20,164元，及自第二審答辯暨擴張聲明狀送達上訴
    人之翌日起至清償日止，按週年利率5%計付之利息。
五、本院與兩造整理本件爭執及不爭執事項如下（見本院卷第40
    頁背）：
（一）兩造不爭執事項：
    上開546地號土地為台北市所有，並由被上訴人管理。上訴
    人前與陳昱任於91年12月2日向本院投標買受上開房屋，於
    同年12月12日取得所有權，權利範圍上訴人與陳昱任各登記
    為二分之一。上開房屋占用上開546地號土地，占用面積計
    48.3平方公尺。上開房屋於97年4月23日復經他人拍定，上
    訴人對上開房屋已無所有權存在。
（二）兩造爭執事項：
    上訴人自91年12月12日起至97年4月22日止，是否因持有上
    開房屋所有權二分之一而獲得占用上開546地號土地之利益
    ？
六、經查：
（一）上開546地號土地之所有權人為台北市，被上訴人為管理
      機關，被上訴人自得以自己之名義起訴代台北市主張所有
      權人之權利（最高法院51年台上字第2680號判例參照）。
      次按無法律上之原因而受利益，致他人受損害者，應返還
      其利益，民法第179條定有明文。又無權占有他人土地，
      可能獲得相當於租金之利益，此為社會通常之觀念（最高
      法院61年台上字第1695號判例參照）。上訴人自91年12月
      12 日起至97年4月22日止持有上開房屋所有權應有部分二
      分之一，上訴人自得依其應有部分，對於上開房屋全部有
      使用收益之權（民法第818條規定參照），但上開房屋占
      用上開546地號土地計48.3平方公尺，並無法律上之原因
      ，為兩造所不爭，堪認上訴人無權占有被上訴人管理之上
      開546地號土地，因此受有相當於租金之利益並致被上訴
      人受到損害，被上訴人依民法第179條規定，請求上訴人
      返還自91年12月12日起至97年4月22日止占用土地相當於
      租金之利益，自屬可取。
（二）上訴人雖抗辯其僅是上開房屋之登記名義人，但事實上並
      無使用收益之權云云，惟為被上訴人所否認，應由上訴人
      對此事實負舉證責任。惟上訴人就其抗辯其前與陳昱任共
      同具名向本院投標買受上開房屋實際上並未支付任何標金
      ，陳昱任僅為使其以住戶身分出面調解原住戶搬遷始由其
      登記取得上開房屋二分之一所有權應有部分，及陳昱任將
      上開房屋以其個人名義出租，上訴人未取得任何租金等情
      ，均不能舉證證明。衡諸常情，一般人無特別原因不會將
      自己財產登記在他人名下，上訴人既不能舉證陳昱任使其
      登記為所有權人有何特別原因，上訴人此部分抗辯，實無
      可取。
（三）次按土地法第97條第1項規定：「城市地方房屋之租金，
      以不超過土地及其建築物申報總價額年息百分之十為限」
      ，基地租用之租金，依土地法第105條規定，亦準用前開
      第97條第1項之規定。查上開546地號土地坐落在西園路二
      段、西藏路之間，附近有萬華火車站及捷運龍山寺站，醫
      療機構包括婦幼院區萬華門診部、西園醫院、聯合醫院和
      平院區，暨聖約翰婦產科、維思耳鼻喉科等診所，金融機
      構包括台北商業銀行、土地銀行，購物則有東興市場及各
      式商店如五金行、肉品行、工程行、傢俱行、燈飾店、髮
      廊、照相館、家電行、麵館、銀樓珠寶店、鐘錶行、藥局
      、全家便利商店、麥當勞速食店，另尚有台北市立圖書館
      萬華分館、台北市萬華區區民活動中心及雙園消防分隊等
      亦在附近，交通相當繁忙，有土地位置圖及照片等件為證
      （見原審卷第13頁及本院卷第59頁至第65頁），依通常觀
      念自屬土地法第97條第1項規定之城市地方。本院審酌上
      開546地號土地之坐落位置、工商業繁榮程度等項，併依
      土地法第97條規定，認為被上訴人主張上訴人應按年息百
      分之五計算上開占用土地相當於租金之不當得利，應為允
      當。上訴人對此亦表示不爭執（見本院卷第40頁）。
（四）再按土地法第97條第1項規定所謂之土地價額，係指法定
      地價而言，土地法施行法第25條定有明文，而依土地法第
      148條規定，法定地價係指土地所有權人依土地法所申報
      之地價。惟公有土地及平均地權條例第16條照價收買之土
      地，以各該宗土地之公告地價為申報地價，免予申報，平
      均地權條例施行細則第21條亦有明文。爰依據上訴人占用
      土地之申報地價及占用之面積暨前開關於租金認定標準，
      計算上訴人應返還之不當得利。上開房屋占用上開546地
      號土地面積為48.3平方公尺，惟被上訴人僅主張以48平方
      公尺計算（見原審卷第12頁及本院卷第24頁之計算式），
      上訴人自91年12月12日起至97年4月22日止所有上開房屋
      應有部分二分之一，已如前述，上開546地號土地89年7月
      、93年1月及96年1月之申報地價分別為每平方公尺47,900
      元、43,900元及42,600元，有546地號土地公告現值及公
      告地價表附卷可查（見原審卷第11頁），依此計算，上訴
      人應給付被上訴人自91年12月12日起至96年11月30日止相
      當於租金之不當得利計265,470元，自96年12月至97年4月
      22日止相當於租金之不當得利計20,164元（其計算式詳如
      附表）。
七、綜上所述，被上訴人依民法第179條規定，請求上訴人給付
    自91年12月12日起至96年11月30日止占用上開546地號土地
    相當於租金之不當得利計265,470元，及自原審起訴狀繕本
    送達翌日即97年1月19日起至清償日止，按週年利率百分之
    五計算之法定遲延利息，洵屬有據，應予准許。原審為上訴
    人敗訴判決，並無不合，上訴意旨指摘原判決不當，求予廢
    棄改判，為無理由。被上訴人於本院擴張應受判決事項之聲
    明，請求上訴人給付96年12月1日起至97年4月22日止相當於
    租金之不當得利計20,164元，及自答辯暨擴張聲明狀送達上
    訴人翌日即97年6月10日（見本院卷第23頁）起至清償日止
    ，按週年利率5%計算之法定遲延利息，洵屬有據，應予准許
    。
八、至兩造其餘之攻擊或防禦方法，及未經援用之證據，經本院
    斟酌後，認為均不足以影響本判決之結果，自無一一詳予論
    駁之必要，併此敘明。
九、據上論結，本件上訴為無理由，被上訴人追加之訴為有理由
    ，依民事訴訟法第436條之1第3項、第449條第1項、第78條
    ，判決如主文。
中       華      民      國     97  年    11  月  19  日
                      民事第三庭審判長法    官  丁蓓蓓
                                      法    官  周玉琦
                                      法    官  黃書苑
以上正本係照原本作成。
本判決不得上訴。
中       華      民      國     97  年    11  月  19  日
                                       書 記 官  蔡月女
附表
1、91年12月12日至92年12月31日
   申報地價47900×占用面積48×上訴人所有權應有部分1/2×
   年息5%×以月為單位1/12×占用期間 (92年1月至12月12+91
   年12月12日至12月31日20/31)＝60,570.32
   小數點以下四捨五入，此部分不當得利為60,570元。
2、93年1月1日至95年12月31日
   申報地價43900×占用面積48×上訴人所有權應有部分1/2×
   年息5%×占用期間 (93年1月至95年12月3)＝158,040
3、96年1月1日至96年11月30日
   申報地價42600×占用面積48×上訴人所有權應有部分1/2×
   年息5%×以月為單位1/12×占用期間 (96年1月至11月
   30日11)＝46,860
以上合計
   上訴人自91年12月12日起至96年11月30日止占用上開546地號
   土地應給付之不當得利計265,470（60,570+158,040＋
   46,860=265,470）。
4、96年12月1日至97年4月22日
   申報地價42600×占用面積48×上訴人所有權應有部分1/2×
   年息5%×以月為單位1/12×占用期間 (96年12月1日至97年3
   月4+97年4月1日至97年4月22日22/30)＝20163.85
   小數點以下四捨五入，此部分不當得利為20,164元。


司法院資訊處製作；財團法人民間司法改革基金會備份。
